臺灣高等法院民事判決　　　　　　　　　　　　　　九十二年度勞上易字第六一號
　　上　訴　人　甲○○
　　訴訟代理人　胡盈州律師
　　　　　　　　陳瑞萍律師
　　複　代理人　邱昱宇律師
　　　　　　　　陳麗芬律師
　　被 上 訴人　琪鋒工業有限公司
　　法定代理人　黃宗漢
　　訴訟代理人　賴玉梅律師
　　　　　　　　黃紀錄律師
　　複 代 理人　黃勝和律師
　　　　　　　　涂承嗣律師
右當事人間請求給付資遣費等事件，上訴人對於中華民國九十二年四月二十四日臺灣
板橋地方法院九十一年度勞訴字第三九號第一審判決提起上訴，本院於九十三年六月
二日言詞辯論終結，判決如左：
    主  文
上訴駁回。
第二審訴訟費用由上訴人負擔。
    事  實
壹、上訴人方面：
一、聲明：
  (一)原判決不利於上訴人之部分廢棄。
  (二)右廢棄部分，被上訴人應再給付上訴人新台幣（下同）七十萬九千三百九十五元
    ，及自起訴狀繕本送達翌日起迄清償日止按年息百分之五計算之利息。
二、陳述：除與原判決記載相同者，茲引用外，補陳略稱：
  (一)上訴人並無盜用被上訴人材料：1.上訴人任職被上訴人公司長達十四年十一個月
    又十四日，期間未曾聽聞上訴人有何違反勞動契約情形，被上訴人為求逼退上訴
    人，始誣陷上訴人竊取公司物品藉以規避給付資遣費。2.上訴人家中原本經營砂
    輪工廠，長期均委託被上訴人法代及其妻代為購買砂輪，上訴人搬運己家砂輪，
    並無不當，縱證人目擊上訴人將沙崙烘乾後放置車上云云，亦屬正常。況被上訴
    人對公司砂輪經常盤點，若上訴人搬運公司砂輪，被上訴人怎會不知情？被上訴
    人無法證明上訴人有何侵權行為，亦無法證明受有何種損害，不符勞動基準法第
    十二條第一項第四款、第二項要件、本院八十八年度勞上字第七號裁判意旨，顯
    見被上訴人誣指不實。3.上訴人確實沒有偷拿被上訴人砂輪，如被上訴人就此指
    摘上訴人侵權，應由被上訴人舉證以實其說。
  (二)被上訴人惡意公告解雇上訴人：被上訴人自民國 (下同) 九十年八月起無故積欠
    薪資、片面調降薪資，上訴人寄發存證信函終止勞動契約，並給予被上訴人安排
    職務時間即預告自九十一年三月十五日始終止勞動契約。然被上訴人卻惡意於九
    十一年三月十四日發布公告終止系爭契約，並誣指上訴人竊取被上訴人物品。
  (三)證人證詞之陳述：1.證人阮明當當庭證實上訴人確實委請被上訴人代購砂輪。另
    自原審證人廖國位電話錄音譯文可知，廖員不知道砂輪所有權誰屬。2.證人鄧德
    滿電話錄音譯文已證實上訴人有委託被上訴人法代及其妻代購砂輪，然證人拒絕
    出庭。
貳、被上訴人方面：
一、聲明：上訴駁回。
二、陳述：除與原判決記載相同者，茲引用外，補陳略稱：
  (一)上訴人盜用被上訴人之材料：1.上訴人原審對於拿走被上訴人公司材料並未爭執
    ，上訴後卻辯稱系爭遭竊材料並非被上訴人公司所有，自屬上訴人空口辯解。2.
    被上訴人雇用上訴人擔任司機及業務等職，原審證人高正雄、廖國位均證稱不知
    上訴人有開設家庭工廠，況被上訴人怎麼可能會幫上訴人訂貨，讓上訴人在家中
    加工與被上訴人公司形成競爭。
  (二)被上訴人經公告後解雇上訴人：1.被上訴人於九十一年三月十四日以公告方式終
    止兩造勞動契約，且該公告張貼於打卡鐘上，上訴人於九十一年三月十四日打完
    卡才下班，自有看見公告內容。2.上訴人曾發存證信函主張於九十一年三月十五
    日終止兩造勞動契約，倘上訴人未曾於九十一年三月十四日看到公告，何以當天
    下午即未上班？顯然被上訴人已經看到公告。3.況依勞動基準法第十二條第一項
    第四款，上訴人長期竊盜，自屬違反勞動契約或工作規則而情節重大，被上訴人
    可不經預告即終止系爭勞動契約。
  (三)證人證詞之陳述：依證人廖國位、高正雄證詞，顯見上訴人長期未得被上訴人同
    意竊盜被上訴人原料。
    理  由
一、按訴狀送達後，原告不得將訴變更或追加他訴，但擴張或減縮應受判決事項之聲
　　明或不甚礙被告之防禦及訴訟之終結者，不在此限，民事訴訟法第二百五十五條
　　第一項第三款、第七款分別定有明文。本件上訴人起訴請求：被上訴人應給付上
    訴人一百二十七萬三千五百四十一．五元及自起訴狀繕本送達翌日起至清償之日
    止，按年息百分之五計算之利息。嗣於原審起訴狀送達後擴張其聲明為：被上訴
    人應給付上訴人一百二十八萬三千四百九十四元及自起訴狀繕本送達翌日起至清
    償之日止，按年息百分之五計算之利息，屬擴張應受判決事項之聲明，且不甚礙
    被上訴人之防禦及訴訟之終結，於法核無不合，應予准許。
二、本件上訴人起訴主張：其自七十六年四月即至被上訴人公司任職送貨司機，從未
    有特別休假。又兩造口頭約定上班時間為上午八點至下午五點，中午休息一小時
    ，每週僅休週日，薪資每月包括固定日薪、加班費按時數有固定時薪、定額津貼
    、獎金及伙食費，並於月初領前一個月工資。自九十年起，因被上訴人公司客戶
    週六休假時，上訴人無法送貨，因此上訴人週六若不送貨，計算工資時即從正工
    項目該月日數中扣除。迄九十年九月，被上訴人並未如期發給上訴人應得之九十
    年八月份工資，上訴人念及情份，並未立即終止兩造勞動契約。詎被上訴人竟至
    九十一年一月才發給上訴人九十年八月份工資（短少獎金一千八百元），尚積欠
    其他同年九至十二月工資未發。迄九十一年二月，被上訴人亦僅給付上訴人九十
    年九月份工資，且該月份應得之工資無故減少獎金一千八百元、津貼三千五百元
    。上訴人於領取上述九十年八、九月份薪資時，即曾向發放薪資之被上訴人法定
    代理人之妻表示不滿，雖迫於生計，無奈收下，但立刻向臺北縣政府勞工局提出
    勞資爭議協調申請，被上訴人卻不予置理，上訴人乃於九十一年三月二日以被上
    訴人積欠薪資為由，以存證信函通知被上訴人依勞動基準法第十四條第二、五、
    六款規定，於同年三月十五日終止雙方之勞動契約。為此，爰依勞務報酬請求權
    、資遣費請求權、未休特別假之工資請求權，請求被上訴人給付自九十年八月至
    九十一年三月十四日止積欠之工資二十六萬二千六十七元、七十萬九千三百九十
    五元、三十一萬二千三十二元，總計一百二十八萬三千四百九十四元及自起訴狀
    繕本送達之翌日起至清償之日止，按年息百分之五計算之利息 (原審判決被上訴
    人應給付上訴人三十七萬七千四百九十一元及自九十一年四月二日起至清償之日
    止，按年息百分之五計算之利息，並為准、免假執行之宣告，而駁回上訴人其餘
    之請求。上訴人對於其資遣費請求敗訴部分提起上訴，其餘部份兩造均未不服。
    被上訴人於原審另依侵權行為損害賠償請求權，反訴請求上訴人給付因其不正競
    爭行為致被上訴人受損九十八萬四千八百九十八元及利息，原審駁回被上訴人之
    反訴，被上訴人對於此部份亦未不服)。
三、被上訴人則以：被上訴人就應給付上訴人九十年十月至九十一年三月薪資從未表
    示不願給付，但因兩造同意於九十年八月份起即不再發給薪資項目中之每月全勤
    獎金一千八百元及自同年九月起調降薪資項目「津貼」中屬於績效獎金給付部分
    ，是計算積欠上訴人薪資經扣除上開部分為十六萬七千二百七十九元，非上訴人
    主張之二十六萬二千六十七元，被上訴人並無上訴人所指勞動基準法第十四條第
    二、五、六款規定之事由。又兩造勞動契約係因上訴人長期竊取被上訴人原料及
    利用擔任被上訴人業務員之機會，在家中設置滾輪拋光業務之機器設備，以較低
    之報酬將原屬於被上訴人之客戶搶走，導致被上訴人客戶流失，業務量減少，而
    經被上訴人於九十一年三月十四日上午依勞動基準法第十二條第一項第四款違反
    勞動契約情節重大之規定，公告並通知上訴人，將上訴人開除，是被上訴人並無
    給付上訴人資遣費之義務。
四、兩造不爭執之點：
(一)上訴人自七十六年四月即至被上訴人公司任職送貨司機，從未有特別休假。
(二)兩造口頭約定上班時間為上午八點至下午五點，中午休息一小時，每週僅休週日
    ，薪資有固定日薪，另按加班時數有固定之加班費、實際上班日數領有伙食費、
    此外另有定額津貼；至九十年七月止，每月並固定有一千八百元之獎金，且係於
    月初領前一個月工資。
(三)自九十年起，上訴人週六若不送貨，計算工資時即從正工項目該月日數中扣除。
(四)被上訴人積欠上訴人自九十年十月至九十一年三月十四止之薪資，迄今尚未給付
    。
(五)上訴人於九十一年三月二日以被上訴人積欠薪資為由，以存證信函通知被上訴人
    依勞動基準法第十四條第二、五、六款規定，於同年三月十五日終止雙方之勞動
    契約。
(六)被上訴人以上訴人長期盜用被上訴人公司前述加工材料行為，有悖於勞工對雇主
    之忠實義務，有違兩造勞動契約，破壞彼此信賴關係，情節重大為由，於九十一
    年三月十四日依勞動基準法第十二條第一項第四款規定，公告終止兩造間之勞動
    契約。
    以上事實，為兩造所不爭執，並有薪俸袋三紙、勞資爭議協調申請書、台北縣政
    府函、存證信函、公告各一件（以上均影本）為證，自堪信為真實。
五、兩造爭執之點：兩造勞動契約係由何人終止？上訴人有無資遣費請求權？如有其
    數額為何？
六、上訴人主張兩造間之勞動契約業經其於九十一年三月二日以被上訴人違反勞動基
    準法第十四條第二、五、六款規定，發函預告被上訴人兩造勞動契約於同年三月
    十五日終止，固據其提出存證信函影本一紙為證。被上訴人雖不爭執接獲上訴人
    該通知，惟否認上訴人有權終止兩造勞動契約，且抗辯上訴人有長期竊取被上訴
    人原料及利用擔任被上訴人業務員之機會，搶走被上訴人公司客戶，致被上訴人
    公司業務量減少，早經被上訴人於九十一年三月十四日中午依勞動基準法第十二
    條第一項第四款違反勞動契約情節重大之規定，終止兩造間之勞動契約云云。經
    查，上訴人有被上訴人所指竊取被上訴人公司原料之行為，經原審隔離訊問被上
    訴人所舉證人廖國位、高正雄分別證述：「上訴人曾把砂輪烘乾後，帶回家使用
    ，上訴人這種情形依工作量而定，上訴人應該是將砂輪帶回家後作拋光，到今年
    二、三月時上訴人與公司老闆有爭執，我才說出來。上訴人將砂輪帶回家的次數
    不一定，有時一週一次，有時一月一次依上訴人自己承接工作量而定，我有到上
    訴人家中看過，上訴人以砂輪拋光‧‧‧砂輪的材料只有我與另外一人使用，我
    有看到上訴人於下班時把砂輪拿到他的車上，送貨時不會送砂輪，因為上訴人是
    最老的員工，所以我沒有說。」、「上訴人曾於下班時四、五點將公司砂輪加溫
    後拿到車上，我有看過很多次，以前我以為上訴人有得到老闆的准許，上訴人拿
    回家應是拋光使用‧‧‧，上訴人還有拿金剛砂，因為這兩樣要配合，‧‧‧我
    有同時與證人廖國位看過上訴人拿公司砂輪、金剛砂，但我們沒有討論過，因為
    同事很久了。」等語在卷（見原審卷一第一一四頁至一一六頁九十一年八月二十
    六日言詞辯論筆錄），二人證詞互核相符；參以上訴人並未否認證人此部分證詞
    之真實，僅主張：證人稱曾見上訴人將砂輪烘乾拿到車上或其家中有砂輪，並不
    代表上訴人搬到車上或放在家中之少量砂輪即為被上訴人所有，而認被上訴人應
    就上訴人所取之砂輪係渠所有先為舉證云云（見原審卷上訴人準備書（三）狀第
    十九頁），益見證人所證：上訴人於下班後擅取被上訴人公司所有砂輪、金鋼砂
    等情屬實；是證人雖均係被上訴人員工，惟彼等所述既別無瑕疵，且與事實相合
    ，彼等此部分證詞自足採信，是上訴人有盜用被上訴人公司財物行為堪以認定。
七、至被上訴人另抗辯上訴人搶走公司客戶乙節，已為上訴人所否認，被上訴人雖舉
    證人廖國位、高正雄分別到庭證稱：「‧‧‧上訴人的客戶與公司相同，客戶是
    樺欣公司、吉鈿公司，這兩家公司後來下單的種類就沒有不鏽鋼拋光，以前這部
    分是向我們公司下單的。‧‧上訴人拿走的砂輪而搶走公司客戶，影響公司營運
    ，使公司減少很多利潤。」、「上訴人拿回家應是拋光使用，接我們公司客戶，
    有樺欣公司、吉鈿公司這兩家公司‧‧‧我是聽外面加工廠商（製造輪子）說過
    ，上訴人搶走公司客戶業務，上訴人本身也有跟我們說過這件事。是八八年左右
    知道上訴人偷接業務。公司的業務減少的原因我不清楚，我是電鍍工作。」云云
    （見同上筆錄）。惟核彼等證詞或係以該等客戶事後就不鏽鋼拋光工程部分未委
    由被上訴人公司承作為推測之詞；或係轉述他人陳述之傳聞證據，均未就上訴人
    如何與原為被上訴人公司客戶接洽事實為具體指述，是彼等此部分證詞尚無足為
    不利上訴人之認定。而被上訴人於原審雖曾聲請傳訊證人黃光顯即吉鈿公司員工
    為證，惟經傳未到，被上訴人經原審於九十一年十一月二十八日言詞辯論期日詢
    渠事後仍欲傳訊，嗣於接續之九十一年十二月十九日言詞辯論期日亦據被上訴人
    訴訟代理人陳明別無舉證，堪認渠已捨棄調查此部分證據。被上訴人雖於原審另
    舉證人張恭喜到庭證述：曾聽上訴人告知其去找吉鈿公司的人談等語（見原審卷
    一第一四一頁九十一年十月三十一日言詞辯論筆錄），惟彼既不知其等談話內容
    ，即難僅憑晤面乙節即推論黃光顯係應上訴人要求始未到庭作證；益難認上訴人
    有違反民事訴訟法第二百八十二條之一規定，應認被上訴人此部分之抗辯尚無可
    採。
八、上訴人於本院主張：家中即經營砂輪工廠，長期以來皆委託被上訴人法定代理人
    及其妻子代為共同購買云云，並舉證人阮明當附和其詞。惟查被上訴人之法定代
    理人及其妻子人從未代上訴人購買原料等情，業經證人即被上訴人法定代理人之
    妻子陳春綢於本院到庭否認之，並提出應收帳款對帳單供上訴人確認何筆為其請
    被上訴人或陳春綢代購之貨，上訴人均無法辨識，並改稱：我只是久久才作一次
    ，所以我沒有記帳云云 (見本院卷第七三至七五頁、第七八至八二頁) ，果如上
    訴人所稱長期以來皆委託被上訴人法定代理人及其妻子代為共同購買，縱然上訴
    人自己未記帳，衡情對於證人陳春綢所提出之對帳單，亦應立即可以辨識或指出
    其所代購之貨為何筆，是上訴人上述前後不一，且與常情不符之辯詞，及證人阮
    明當之證言，均無足採。又上訴人於原審並未否認證人廖國位、高正雄關於證稱
    上訴人下班後擅取被上訴人公司所有砂輪、金鋼砂之證詞，於本院審理中始提出
    其同事鄧德滿、劉貞顯、陳鴻源之通聯錄音為證，惟被上訴人否認該錄音為真正
    ，而該等證人經本院一再傳訊及囑託證人所在地之地方法院訊問，該等證人均未
    到庭，是該等錄音內容之真實性即有可議，此外，上訴人復未能提出其他證據以
    實其說，上訴人上述辯解及錄音內容，尚難認為真實，自無可採。
九、按勞工違反勞動契約或工作規則，情節重大者，雇主得不經預告終止契約；又依
    第十二條或第十五條規定終止勞動契約，勞工不得向雇主請求加發預告期間工資
    及資遣費，勞動基準法第十二條第一項第四款、第十八條第一款分別定有明文；
    又雇主對勞工有保
    契約基本內涵。上訴人長期盜用被上訴人公司前述加工材料行為，自有悖於勞工
    對雇主之忠實義務，有違兩造勞動契約，破壞彼此信賴關係，其情節自屬重大。
    被上訴人抗辯渠係於九十一年二月底始經廖國位、高正雄告知上述上訴人長期竊
    取被上訴人公司原料乙事，且為上訴人所不爭。而被上訴人另抗辯渠已於九十一
    年三月十四日中午以公告方式向上訴人為終止兩造勞動契約之表示，雖為上訴人
    所否認；惟此部分已據被上訴人提出開除公告影本一紙為證，並據證人高正雄於
    原審到庭證述：「我有看過九十一年三月十四日解僱上訴人的公告，公告貼於打
    卡鐘上，上訴人有看過公告，當天中午上訴人有交接，下午還回數票‧‧‧九十
    一年三月十四日的公告，我去看過，上訴人有到公司辦公室打下班卡，我有看到
    上訴人打卡。」等情無訛（見原審卷一第一一六、一一七頁九十一年八月二十六
    日言詞辯論筆錄）。又上訴人於九十一年三月十四日經於十二時五分打卡後始行
    離開，並為上訴人所不爭，復有該月考勤表影本一紙在卷可稽；又查兩造間之勞
    動契約業經上訴人於九十一年三月二日以被上訴人積欠薪資為由，以存證信函通
    知被上訴人依勞動基準法第十四條第二、五、六款規定，於同年三月十五日終止
    ，已如上述，即上訴人係預定於九十一年三月十五日終止兩造勞動契約，則倘上
    訴人未於九十一年三月十四日中午接獲被上訴人開除之通知，何以其自三月十四
    日下午即未再上班？被上訴人此部分抗辯，尚堪採信。再按雇主不依勞動契約給
    付工作報酬；雇主有違反勞動契約或勞工法令，致有損害勞工權益之虞者，勞工
    得不經預告終止契約，勞動基準法第十四條第一項第五款、第六款固分別定有明
    文；又同法第十四條第二款固就同條第一項第六款終止契約事由，有自知悉其情
    形起，三十日內行使之限制，惟就同條第五款並無此限制。本件被上訴人自九十
    年九月起即有未依約給付上訴人工作報酬情事，雖如前述，惟兩造勞動契約於九
    十一年三月十四日既經被上訴人依勞動基準法第十二條第一項第四款規定合法終
    止，上訴人於九十一年三月十五日即無法就不存在之勞動契約再為終止之表示。
    依同法第十八條第一款規定，上訴人自不得請求被上訴人給付資遣費，故上訴人
    請求被上訴人給付七十萬九千三百九十五元之資遣費，即屬無據。
十、綜上所述，被上訴人主張上訴人長期盜用被上訴人公司前述加工材料行為，有悖
    於勞工對雇主之忠實義務，有違兩造勞動契約，破壞彼此信賴關係，其情節自屬
    重大。被上訴人於九十一年三月十四日依勞動基準法第十二條第一項第四款規定
    終止兩造間之勞動契約，上訴人於九十一年三月十五日即無法就不存在之勞動契
    約再為終止之表示。依同法第十八條第一款規定，上訴人自不得請求被上訴人給
    付資遣費，從而上訴人請求被上訴人給付資遣費七十萬九千三百九十五元及自起
    訴狀繕本送達翌日起迄清償日止按年息百分之五計算之利息，即屬無據。原審因
    而駁回上訴人此部份之請求，於法並無不合。上訴意旨指摘原判決此部份不當，
    求予廢棄改判，為無理由，應予駁回。
十一、本件事證已臻明確，兩造其餘主張及舉證，與本件判決結果無涉，毋庸一一審
    酌，併予敘明。
十二、據上論結，本件上訴為無理由，依民事訴訟法第四百四十九條第一項、第七十
      八條，判決如主文。
中　　　華　　　民　　　國　　九十三　　年　　　六　　　月　　　十六　　日
                                  勞工法庭
                                      審判長法  官  許  正  順
                                            法  官  陳  邦  豪
                                            法  官  魏  麗  娟
右正本係照原本作成。
不得上訴。
中　　　華　　　民　　　國　　九十三　　年　　　六　　　月　　　十七　　日
　　　　　　　　　　　　　　　　　　　　　　書記官  曾  瓊  安
